【裁判字號】    97,上更(二),554
【裁判日期】    980120
【裁判案由】    公共危險
【裁判全文】
臺灣高等法院刑事判決             97年度上更(二)字第554號
    上  訴  人
    即  被  告  甲○○
    選任辯護人  黃勝文  律師
                林彥苹  律師
上列上訴人因公共危險案件，不服臺灣板橋地方法院91年度訴字
第353號，中華民國91年4月10日第一審判決（起訴案號：臺灣板
橋地方法院檢察署91年度偵字第2965號）提起上訴，經最高法院
第二次發回更審（97年度台上字第5151號），判決如下：
    主      文
原判決撤銷。
甲○○放火燒燬現供人使用之住宅，未遂，處有期徒刑年陸月。
打火機及扣案保特瓶各壹只均沒收。
    犯罪事實
壹、民國91年1 月26日晚間11時許，甲○○於臺北縣蘆洲市○○
    ○道110 號，許尹經營的「悅坊歌友會卡拉ＯＫ店」飲酒
    ，酒後尚未達精神耗弱或心神喪失程度，因干擾店內其他顧
    客，經許尹制止請其離去，而心生不滿。
貳、甲○○明知上述卡拉ＯＫ店為連棟式9 樓公寓，2 樓以上均
    為現供人使用的住宅，具有延燒的高度危險，竟基於放火燒
    燬住宅的犯意，於翌（27）日凌晨1 時51分許，先前往蘆洲
    市○○○○○路口加油站購買約500CC 寶特瓶裝汽油1 瓶。
    凌晨2 時許，攜帶前述寶特瓶裝汽油，騎乘PND-863 號牌重
    機車，返回卡拉ＯＫ店前，逆向行駛，將汽油瓶塞入報紙，
    以其所有打火機1 只點燃，於行進中扔向卡拉ＯＫ店，即騎
    車逃逸。
    因逆向騎車行駛中丟擲而失準度，汽油瓶掉落於卡拉ＯＫ店
    門前隔壁即108 號前約3.7 公尺處馬路邊緣，並起火燃燒；
    幸因天雨地濕火勢不久即自行熄滅而未燒及住宅。
參、甲○○見狀心猶未甘，返回臺北縣蘆洲市○○路121 巷19號
    4 樓住處，更換衣服佩戴鴨舌帽，攜帶家裡的菜刀1 把及前
    述打火機，於凌晨2 時15分許，再前往上述加油站購買寶特
    瓶裝汽油1 瓶。
    凌晨3 時20分許，再騎乘機車返回卡拉ＯＫ店前，繞駛折返
    2 、3 回，見屋前無人，即接續前述放火的犯意，於卡拉Ｏ
    Ｋ店側邊（起訴書誤為卡拉ＯＫ店後方）攀爬圍牆臺階，將
    汽油自圍牆上架設的鐵欄桿間隙倒入卡拉ＯＫ店廚房內，尚
    未著手以打火機點火之際，適為許尹、楊忠熙及陸志雄發
    現制止，而未及點火。
肆、甲○○立即丟棄寶特瓶空瓶逃離現場；許尹、楊忠熙及陸
    志雄自後追捕。
    凌晨3 時30分許，於蘆洲市○○街40號前，經巡邏員警發現
    而當場查獲，以致接續2 次的舉動終未能既遂。
    扣得菜刀1 把及寶特瓶空瓶1 只；打火機雖曾於獲案時在甲
    ○○身上發現，但因員警疏忽漏未扣押。
    理      由
壹、被告及辯護人對於卷證的證據能力均表示無意見。對於「現
    場跡證照片」（偵20、22、24頁第1 張）、「悅坊歌友會前
    馬路現場採證照片2 張」（偵20頁下張、24頁上張）的證據
    能力也均不爭執，並明確表示無庸再就採證員警乙○○勘驗
    結果所稱燒過或遺留油漬痕跡等情進行調查（本院97年11月
    21日筆錄）。
貳、認定犯罪事實所憑證據和理由
一、被告甲○○坦承知悉卡拉ＯＫ店2 樓以上均是現供人居住使
    用的住宅、先後2 次持盛裝汽油的寶特瓶前往卡拉ＯＫ店，
    第1 次以打火機點燃火丟擲，第2 次更換衣服佩戴鴨舌帽，
    攜帶菜刀1 把及寶特汽油瓶1 瓶，騎乘機車再度返回卡拉Ｏ
    Ｋ店等事實。
二、證人許尹、楊忠熙及陸志雄證述：被告於卡拉ＯＫ店內發
    生爭執，離店後兩度持盛裝汽油的寶特瓶返回，第1 次丟擲
    因雨熄滅，第2 次因見被告自店後圍牆鐵欄桿間隙倒入汽油
    ，共同發現加以制止、追捕的事實。
三、現場跡證照片（偵20、22、24頁第1 張）、悅坊歌友會前馬
    路現場採證照片2 張（偵20頁下張、24頁上張）、更一審勘
    驗筆錄及現場圖（更一30、32-33） 、會勘現場照片（更一
    35至40-3）。
    證明卡拉ＯＫ店隔壁即108 號門前約3.7 公尺，馬路邊緣地
    面，油漬痕跡致與該處其他路面痕跡顯不相同，並留有裝汽
    油寶特瓶燃燒後殘留物，以及悅坊歌友會廚房位於卡拉ＯＫ
    店側邊圍牆內。圍牆離地面高約162 公分，架設有鐵欄桿並
    有間隙。圍牆邊有4 階小臺階，各約23、23、64、64公分，
    最上階離圍牆上緣鐵欄桿約116 公分。被告甲○○身高160
    公分可藉以輕易便利攀爬圍牆等事實。
四、加油站錄影監視器錄影的錄影帶1 捲，證明被告購買汽油的
    事實。
五、扣案菜刀1把、寶特瓶空瓶1只。
參、對於被告辯解的認定
    被告於本院審理固坦承犯行；但辯稱：「第1 次下車走到店
    前，把汽油倒在馬路上，點火只是要嚇唬他們，且有用腳踩
    熄，應屬不能犯；第2 次傾倒汽油時，尚未放火，即遭證人
    陸志雄等人發覺制止，應僅構成預備犯，並非未遂犯。」等
    語。
一、證人許尹、楊忠熙及陸志雄均證述：「被告騎機車經過店
    門口時丟了1 顆汽油彈後，店門口的馬路上就著火了，因當
    時下雨，火沒多久就燒完。」等語，參酌被告甲○○就第1
    次行為時起火燃燒的地點，供述前後不一，並與現場採證照
    片，及勘驗結果就被告於原審自白寶特瓶起火燃燒的地點前
    後相距甚遠，又無其他證據足以證明被告有以腳踩熄的動作
    ，被告辯稱：下車走到店前，把汽油倒在馬路上，用腳踩熄
    等語，不能採信。
二、所謂「不能犯」是指已著手於犯罪實行，而不能發生犯罪結
    果，且無危險性；意即犯罪的不完成，是由於行為性質上無
    結果實現的可能性，不能發生法益侵害或不具侵害的危險性
    。
    被告甲○○丟擲燃燒中的汽油瓶掉落的地點在卡拉ＯＫ店隔
    壁即108 號門前約3.7 公尺處馬路邊緣，無非因被告甲○○
    騎乘重機車逆向行駛中扔擲而失準度，以致未命中目標「悅
    坊歌友會」，而掉落於隔壁門前馬路邊緣。
    被告甲○○是故意朝「悅坊歌友會」店門丟擲，僅因一時失
    準，且因天雨地濕火勢不久即自行熄滅，而未燒及上述住宅
    。此等行為客觀上具有引起火災與延燒的高度危險。
    被告犯行的未完成是由於偶然的下雨外部障礙所致，並非必
    然的不發生犯罪結果且深具危險性，與不能犯的要件並不相
    符。
三、被告辯稱：第2 次傾倒汽油，尚未放火，即遭證人陸志雄等
    人發覺制止，應僅構成預備犯等語，雖非無據；經查：被告
    前後2 次攜帶汽油瓶前往卡拉ＯＫ店，於密切接近的時地實
    行、侵害同一法益，應認是在同一犯罪目的下，一行為的接
    續實行，應評價為接續犯包括一罪。
四、證人陸志雄證稱：「當時我們至分局的時候，被告全身都是
    汽油味，他還要抽菸，警察還告訴他，他身上都是汽油味不
    要抽菸，證明他當時身上有打火機、菸。」（上訴56）。
    證人許尹也證稱：「當時有跟被告一起到派出所，人是我
    們抓到的，我們跟被告到派出所，當時警察有搜索被告的口
    袋，裡面還有打火機。」（更一58）
    可證被告甲○○被查獲後，於警局仍持有打火機。被告辯稱
    打火機於逃跑中不慎遺失等語，並非事實；承辦員警漏未予
    以扣案不足為被告甲○○有利的認定。
五、悅坊歌友會卡拉ＯＫ店屬於連棟式9 樓公寓，1 樓為店面，
    2 樓以上樓層為住家。悅坊歌友會卡拉ＯＫ店構成該棟集合
    住宅的一部分，無從強為劃分，有勘驗筆錄及現場照片可憑
    （偵21、22；更一32、33、35-39 、71-73 頁）。
    被告甲○○坦承知悉「悅坊歌友會」樓上為住家等語（更一
    17）。被告既明知卡拉ＯＫ店所屬建物為現供人使用的住宅
    ，於第1 次丟擲點燃汽油瓶起火燃燒時，已足生威嚇店家的
    目的；但被告卻於火勢因雨熄滅後，仍未就此罷手，又再度
    購置汽油瓶，重返連棟式公寓卡拉ＯＫ店，澆灑汽油，若非
    因及時發覺極可能終至整個住宅、甚至整個連棟樓房因而焚
    燬，此為一般人所可預見。
    被告具有正常識別能力的成年人，竟不顧此一危險，為遂行
    放火行為一再接續實行，其放火燒燬該棟住宅公寓的決意與
    犯行可以確定。
    所辯只是要嚇唬卡拉ＯＫ店等語，顯然避重就輕，不可採信
    ；況且，縱使成立恐嚇罪，也僅屬於刑法修正前第55條牽連
    犯從一重罪處斷的範疇，無礙於放火罪行的認定。
肆、被告於獲案後酒精測試結果固為0.69mg/l；但被告於警詢、
    偵查（偵5 頁反、6 頁反、32），能清楚記憶點火過程，前
    往加油站購油，並攜帶家中菜刀以防身等情節，並且知曉以
    「只是要嚇人」、「供點火用的打火機已在逃跑途中掉落」
    為辯。顯然被告當時意識清楚，對於外界事務的認知及判別
    能力，並未因喝酒而降低致較普通人的平均程度顯然減退。
伍、撤銷改判的理由：
一、撤銷原判決的理由
    被告先後2 次的舉動原判決認定為連續犯，應有誤會；被告
    上訴否認有放火故意，雖無可採，應由本院撤銷改判。
二、自為判決的論罪科刑理由
（一）被告所為，觸犯刑法第173 條第3 項、第1 項放火燒燬現
      供人使用住宅罪，未遂。
（二）被告先後兩次舉動，為同一放火目的接續行為，應屬接續
      犯。檢察官起訴認是連續犯，應有誤會。
（三）被告已著手於犯行，而未發生燒燬住宅的結果，為未遂犯
      ，依刑法第2 條第1 項前段規定，應依修正前刑法第26條
      前段規定，減輕刑罰。
（四）審酌被告犯罪的手法、於本院審理坦承犯行，請求從輕量
      刑等一切情狀，就法定最輕本刑7 年以上有期徒刑的罪刑
      ，從輕量處依未遂犯減輕刑罰後的最低刑度如主文所示。
（六）扣案之寶特瓶1 只，為被告所有供犯罪所用，已據被告供
      明，應依刑法第38條第1 項第2 款規定宣告沒收。
      打火機1 只屬被告所有、供犯罪所用，已據被告坦承；雖
      員警漏未扣案，因並無證據證明已經滅失，併依刑法第38
      條第1 項第2 款規定宣告沒收。
      扣案菜刀1 把，非供被告實行放火行為所用、非違禁物，
      不另宣告沒收。
柒、適用法律
一、刑事訴訟法第369條第1項前段、第364條、第299條第1項前
    段。
二、刑法第2 條第1 項前段、刑法第173 條第3 項、第1 項、第
    38條第1 項第2 款；修正前第26條前段。
中    華    民    國    98    年    1     月    20    日
                  刑事第六庭  審判長法  官  林堭儀
                                    法  官  吳淑惠
                                    法  官  郭豫珍
以上正本證明與原本無異。
如不服本判決，應於收受送達後10日內向本院提出上訴書狀，其
未敘述上訴之理由者並得於提起上訴後10日內向本院補提理由書
（均須按他造當事人之人數附繕本）「切勿逕送上級法院」。
                                    書記官  胡勤義
中    華    民    國    98    年    1     月    23    日
附錄：本案論罪科刑法條全文
中華民國刑法第173條
（放火或失火燒燬現住建築物及交通工具罪）
放火燒燬現供人使用之住宅或現有人所在之建築物、礦坑、火車
、電車或其他供水、陸、空公眾運輸之舟、車、航空機者，處無
期徒刑或7年以上有期徒刑。
失火燒燬前項之物者，處 1 年以下有期徒刑、拘役或 5 百元以
下罰金。
第 1 項之未遂犯罰之。
預備犯第 1 項之罪者，處 1 年以下有期徒刑、拘役或 3 百元以
下罰金。


司法院資訊處製作；財團法人民間司法改革基金會備份。
